最高法院民事判決　　　　　　　　　　　　　　　九十一年度台上字第二○四六號
　　上　訴　人　乙○○
　　訴訟代理人　黃秀蘭律師
　　被 上訴 人　甲○○
　　訴訟代理人　謝財興律師
右當事人間請求確認收養關係存在事件，上訴人對於中華民國九十年一月九日台灣高
等法院第二審判決（八十九年度家上字第二二八號），提起上訴，本院判決如左：
    主  文
上訴駁回。
第三審訴訟費用，由上訴人負擔。
    理  由
本件被上訴人主張：兩造之養母施乖、養父藍有海於民國三十一年間收養上訴人，三
十五年間收養伊，四十年間收養藍麗玉，其後藍有海與訴外人胡蘭又親生藍玉美、藍
玉慧、藍玉凌三女。伊於被收養時，施乖為達到從其姓之目的，以書面收養伊，而藍
有海則單純以伊為其子，自幼予以撫育，伊於三十五年七月二十四日起即與藍有海及
施乖共同生活。施乖於四十八年一月二十五日過世後，伊仍繼續與藍有海共同工作、
生活，並負擔扶養責任，迨至藍有海亡故。惟上訴人卻於藍有海過世之後，為分取更
多遺產，否認藍有海與伊之收養關係，伊自有訴請確認之必要等情，爰求為確認伊與
藍有海間收養關係存在之判決。
上訴人則以：自幼撫育需與收養子女之意思表示兩相結合，始構成收養法律行為，被
上訴人未能證明藍有海有收養之意思及當時之法定代理人同意收養之事實。被上訴人
與藍有海同一戶籍，屬藍有海之家屬，共同生活自屬當然，能否謂有自幼撫育，自有
可疑。兩造之先養親收養之主要目的，無非為延續其姓氏之煙火，被上訴人非藍有海
之養子，而係於三十五年七月二十四日由養母施乖單獨收養為養子，以延續施姓之宗
嗣，故被上訴人所傳子女皆姓施，而無一姓藍，僅為先養母施乖所單獨收養之養子，
有光復初期沿續日據戶籍謄本所載「民國三十五年七月二十四日養子緣組入籍：養母
施乖之螟蛉子」可證。五十年浮籤補註登記非戶籍法第二十三條之變更登記，又非同
法第二十四條之更正登記。顯與戶籍法之規定有別，未有更改人之職名章，亦未記載
收養日期等事項，稱謂欄亦未同時更改，足見於法不合。又代筆遺囑，藍有海之簽名
塗改，且未依法定要式成立，依法自不生代筆遺囑之效力。況觀遺囑內容僅有財產分
配之指示，並無提及收養乙事，僅足以推測藍有海在立代筆遺囑時之心態，無法為三
十五年七月二十四日間藍有海收養被上訴人之有利證明等語，資為抗辯。
原審以：被收養人之身分為養父母之繼承人所否認，而有提起確認身分之訴之必要，
則以養父母之繼承人為被告，提起確認其與已故養父母間收養關係存在之訴，係法之
所許。上訴人為藍有海之繼承人，否認被上訴人與藍有海間有收養關係，被上訴人以
上訴人為被告，於法自得提起本件確認之訴。七十四年修正前民法第一千零七十九條
規定，收養子女，應以書面為之，但自幼撫育者，不在此限。即收養人以收養他人子
女為自己子女之意思，自幼撫養被收養人者，即符合收養之形式要件。所謂「自幼」
，係指未滿七歲而言。七十四年修正前民法第一千零七十四條規定，有配偶者收養子
女時，應與其配偶共同為之。惟此夫妻共同收養之規定係為保持家庭之和諧而設，是
所謂共同收養，並非以共同書面收養之方式為之為必要，若夫妻有共同收養之意思，
由一方以書面收養，他方有自幼撫育被收養人事實，亦難謂非適法。查被上訴人係三
十二年十月三十一日生，於三十五年間為藍有海、施乖夫妻所共同收養，但由施乖以
書面為收養登記，由藍有海自幼予以撫育，並自三十五年七月二十四日起與藍有海、
施乖共同生活之事實，有戶籍謄本足據，並經證人許清輝、施清霖證實。上訴人聲請
之證人藍家和、藍有森分別證稱：「藍有海講甲○○是他們夫妻抱來的，因他是招贅
，所以抱來時就是要作為傳姓施的香火，抱來時只有兩、三歲，先收養乙○○是女生
就姓藍，後來他們夫妻兩個再一起收養甲○○，因為是第一個男生所以就姓施」、「
藍有海是與他太太一起去抱的，與剛剛藍家和所講的一樣」各等語，該等證人與兩造
有親屬關係，且與兩造均無嫌隙，就藍有海及施乖抱回被上訴人收養乙事均證述一致
，其證言自堪採信。再卷附台灣板橋地方法院八十四年認一字第一二一五號認證書記
載藍有海於八十四年九月二十五日，以賴朝圍、林盛德、沈德榮為見證人，書立代筆
遺囑，內容由藍有海口述，沈德榮代筆並朗讀予在場之人，全體見證人及藍有海簽名
蓋章，其內容係將被上訴人、上訴人及其他親生子女同列為繼承人，而預為遺產分派
，並指定被上訴人為遺囑執行人，此代筆遺囑由藍有海、賴朝圍、林盛德、沈德榮承
認在文件上簽名或蓋章請求認證，經公證人核對所提出之證明其身分及資格之證件，
均屬相符，並詢明了解所簽署文件之內容，而經公證人林淑美予以認證。則藍有海於
八十四年間訂立遺囑時，將被上訴人、上訴人、藍麗玉（均藍有海養子女）及其他親
生女藍玉美、藍玉慧、藍玉凌三人同列為繼承人。又收養戶籍登記，並非收養關係成
立之要件，僅為一種證明方法而已。本件被上訴人戶籍謄本載：「民國三十五年七月
二十四日養子緣組入籍：養女施乖之螟蛉子」字樣，固足以證明被上訴人係施乖之養
子，然尚非得據以推認被上訴人未經施乖之夫藍有海共同收養，倘有其他事證足資證
明藍有海有共同收養被上訴人，自非得僅依該戶籍登記即否認被上訴人與藍有海間之
收養關係。再被收養者僅能從養父母中一人之姓，故不能僅因從收養者一人之姓，而
反稱養子女與未被從姓之收養者間，不存在養父母子女之關係。且藍有海係施乖之招
婿（原判決誤繕為贅婿），亦有日據時期戶籍謄本記載足憑，是被上訴人從養母施乖
之姓氏，亦與常情無違；被上訴人既係由藍有海及施乖共同抱回撫育，藍有海之經公
證人認證代筆遺囑，且將被上訴人與上訴人及其他養女、親生女同列為其財產之繼承
人，已如前述，足認藍有海自始即以收養被上訴人為其子之意思而自幼撫育被上訴人
，揆諸前開說明，被上訴人與藍有海間有收養關係存在，堪以認定等詞，因而維持第
一審所為不利於上訴人之判決，駁回其上訴，經核並無違誤。上訴論旨，徒就原審取
捨證據及認定事實之職權行使，指摘原判決為不當，求予廢棄，非有理由。
據上論結，本件上訴為無理由。依民事訴訟法第四百八十一條、第四百四十九條第一
項、第七十八條，判決如主文。
中      華      民      國    九十一    年      十      月     十一     日
                              最高法院民事第六庭
                                  審判長法官  吳  正  一
                                        法官  劉  福  來
                                        法官  鄭  玉  山
                                        法官  黃  義  豐
                                        法官  葉  勝  利
      右正本證明與原本無異
                                              書  記  官
中      華      民      國    九十一    年      十      月     三十     日
